臺灣高等法院民事判決　　　　　　　　　　　　　　　　九十三年度再字第七四號
　　再審原告　甲○○
　　再審被告　乙○○
　　　　　　　丁○○
　　　　　　　戊○○
　　　　　　　丙○○
右當事人間土地所有權移轉登記事件，再審原告對於中華民國九十三年八月二十六日
最高法院九十三年度台上字第一七六四號確定判決，提起再審之訴，本院判決如左：
  主  文
再審之訴駁回。
再審訴訟費用由再審原告負擔。
  事實及理由
一、本件再審原告主張：系爭分戶約字「土地部分」記載系爭第五十一之四、第五十
    九地號等兩筆土地交林久長、甲○○作為建地之用，「房屋部分」記載「建地五
    一之四、五九地號依房屋為準，林久長、甲○○分開使用，但田賦平均分擔。」
    分割，約定到可分割時再分割」等語與事實相符，則在分割前，再審被告依上開
    約定，應先履行其分擔田賦之義務。惟分戶約字自民國（下同）六十三年一月十
    四日簽立迄今，林久長及其繼承人即再審被告均未履行此項義務，致所有相關稅
    賦皆由再審原告以系爭土地所有權人之身分繳納，此有系爭土地六十三年至六十
    六年間之「田賦代金繳納通知單」及六十七年至六十八年之「地價稅繳款書」可
    稽。又假設林久長與再審原告就系爭土地原有信託關係，然該信託關係已因林久
    長於七十二年十月三十一日死亡而消滅，林久長之繼承人即再審被告基於信託關
    係消滅而生之返還請求權，請求再審原告將系爭土地移轉登記予渠等所有，惟基
    於民法第二百六十四條第一項所規定之同時履行抗辯權，再審被告既未分擔系爭
    土地之稅金，則再審原告自得拒絕將系爭土地之所有權移轉登記予再審被告。而
    上開證物係在前事實審言詞辯論終結前即已存在之證據，因年代久遠，再審原告
    當時遍尋無著，致未經斟酌，爰提出宜蘭縣稅捐稽徵處六十三年至六十六年之「
    第一期田賦代金繳納通知單」、六十七年至六十八年之「上期地價稅繳款書」等
    為證，依民事訴訟法第四百九十六條第一項第十三款之規定，提起再審之訴等語
    。並求為判決：(一)原確定判決不利於再審原告之部分廢棄(二)右廢棄部分，駁回再
    審被告之訴。(三)再審前審及原確定判決廢棄前第三審之訴訟費用均由再審被告負
    擔。
二、按當事人發見未經斟酌之證物或得使用該證物者，以如經斟酌可受較有利益之裁
    判者，得為提起再審之訴之事由，固為民事訴訟法第四百九十六條第一項第十三
    款所明定，惟所謂當事人發見未經斟酌之證物或得使用該證物，應指在前訴訟程
    序不知有該證物，現始知之，或雖知有此而不能使用，現始得使用者而言（最高
    法院三十二年度上字第一二四七號判例參照）。次按當事人發現未經斟酌之證物
    或得使用該證物者，以如經斟酌可受較有利益之裁判者為限（最高法院十八年上
    字第七一０號判例參照）。本件再審原告以發見：系爭土地之宜蘭縣稅捐稽徵處
    六十三年至六十六年之「第一期田賦代金繳納通知單」、六十七年至六十八年之
    「上期地價稅繳款書」影本等證物為由，認原確定判決有民事訴訟法第四百九十
    六條第一項第十三款所規定之再審事由。惟再審原告據以為再審事由之證物，係
    再審原告基於其親自所簽立之「分戶約字」（見本院前審卷，五七頁背面、五八
    頁背面），本於納稅義務人之名義所繳納之收據，當無法諉為不知。且其中坐落
    宜蘭縣五結鄉○○段六五五之六地號，地目面積０、一一九０公頃土地（下稱系
    爭土地，重劃前為五一之四及五九地號），六十七年至六十八年之「上期地價稅
    繳款書」影本二份業經再審原告於第一審法院審理中提出（見臺灣宜蘭地方法院
    八十八年度訴字第一三三號卷，七四、六一頁），而再審原告對於「分戶約字」
    雖約定系爭土地之田賦由再審原告與再審被告之被繼承人林久長平均分擔，惟實
    際均由再審原告繳納乙事，迭經再審原告於歷次審理程序中主張（見臺灣宜蘭地
    方法院八十八年度訴字第一三三號卷六一頁、本院前審卷一０五頁、最高法院九
    十三年度台上字第一七六四號卷三一頁），自無在前訴訟程序不知有該證物或雖
    知有而不能使用之情形，揆之上開判例意旨，即不得以之為再審理由。次按因契
    約互負債務者，於他方當事人未為對待給前，得拒絕自己之給付，民法第二百六
    十四條第一項前段定有明文。依此，同時履行之抗辯，須係基於雙務契約而發生
    ，倘雙方之債務，非本於同一之雙務契約而發生，縱令雙方債務在事實上有密切
    之關係，或雙方之債務雖因同一雙務契約而發生，然其一方之給付，與他方之對
    待給付，並非立於互為對待給付之關係者，均不能發生同時履行之抗辯（最高法
    院著有五十九年台上字第八五０號判例參照）。本件系爭土地於六十三年一月十
    四日簽立「分戶約字」時當時仍為「旱」，係六十三年一月二十八日於「分戶約
    字」簽立後始變更登記為建地，此有土地登記謄本二件及附卷之「分戶約字」可
    供比對（見臺灣宜蘭地方法院八十八年訴字第一三三號卷，一三０之四至第一三
    ０之五頁），而依訂約當時即六十二年九月三日公佈之農業發展條例第二十二條
    前段之規定：「為擴大農場經營規模，防止農地細分，現有之每宗耕地不得分割
    及移轉為共有。」地目為「旱」地，不能分割，再審被告之被繼承人林久長乃將
    兄弟分產所得之系爭土地信託登記予再審原告，則第三人林久長並無將平均分擔
    田賦，作為再審原告辦理分割及移轉登記系爭土地之對價。故雙方各負之義務，
    既非立於對待給付之關係，揆諸前揭說明，再審原告依上開證物，援引民法第二
    百六十四條第一項前段關於同時履行抗辯之規定，於再審被告分擔系爭土地之稅
    賦以前，據為拒絕將系爭土地所有權移轉登記予再審被告之依據，縱經斟酌，再
    審原告亦未能受較有利益之判決。是再審原告依民事訴訟法第四百九十六條第一
    項第十三款提起本件再審之訴，即難認再審之訴為有理由。
三、綜上所述，本件再審原告以原確定判決有民事訴訟法第四百九十六條第一項第十
    三款規定之再審事由，提起再審之訴，顯無理由，爰不經言詞辯論，逕以判決駁
    回之。
四、依民事訴訟法第五百零二條第二項、第七十八條，判決如主文。
中　　　華　　　民　　　國　　九十三　　年　　 十一 　　月　　　十一　　日
                              民事第六庭
                                  審判長法  官　林　丁　寶
                                        法  官  陳　博　享
                                        法  官  高　鳳　仙
正本係照原本作成。
如不服本判決，應於收受送達後二十日內向本院提出上訴書狀，其未表明上訴理由者
，應於提出上訴後二十日內向本院補提理由書狀（均須按他造當事人之人數附繕本）
上訴時應提出委任律師或具有律師資格之人之委任狀；委任有律師資格者，另應附具
律師資格證書及釋明委任人與受任人有民事訴訟法第四百六十六條之一第一項但書或
第二項（詳附註）所定關係之釋明文書影本。
中　　　華　　　民　　　國　　九十三　　年　　　十一　　月　　　十六　　日
　　　　　　　　　　　　　　　　　　　　書記官　黃　慶　霽
附註：
民事訴訟法第四百六十六條之一（第一項、第二項）：
對於第二審判決上訴，上訴人應委任律師為訴訟代理人。但上訴人或其他法定代理人
具有律師資格者，不在此限。
上訴人之配偶、三親等內之血親、二親等內之姻親，或上訴人為法人、中央或地方機
關時，其所屬專任人員具有律師資格並經法院認為適當者，亦得為第三審訴訟代理人
。
